【裁判字號】    99,家上,36
【裁判日期】    991214
【裁判案由】    確認親子關係不存在
【裁判全文】
臺灣高等法院 裁判書 -- 民事類
【裁判字號】 99,家上,36
【裁判日期】 991214
【裁判案由】 確認親子關係不存在
【裁判全文】
臺灣高等法院民事判決                  99年度家上字第36號
上  訴  人  甲○○  
訴訟代理人  謝恩華律師
被上訴人    乙○○ 
                    

上列當事人間請求確認親子關係不存在事件，上訴人對於中華民
國98年12月18日臺灣新竹地方法院98年度親字第43號第一審判決
提起上訴，並為訴之追加，本院於99年11月30日言詞辯論終結，
判決如下：
    主  文
上訴及追加之訴均駁回。
第二審訴訟費用(含追加之訴部分)由上訴人負擔。
    事實及理由
甲、程序部分:按訴之變更或追加，非經他造同意，不得為之。
    但第255條第1項第2款至第6款情形，不在此限。民事訴訟法
    第446條第1項定有明文。本件上訴人起訴時依民法第1063條
    、民事訴訟法第247條、第590條提起否認子女之訴(下稱否
    認之訴)及確認親子關係不存在之訴(下稱確認之訴)，聲明
    則同一為:確認被上訴人乙○○與訴外人丙○○()親子關
    係不存在。上訴程序除主張同前之否認之訴及確認之訴外，
    另追加依代位主張民法第1063條第2項之否認之訴(即類推適
    用民法第242條代位丙○○為否認之訴)，據此為先、後位聲
    明，並請求擇一判決(本院卷(二)第26頁)，先位聲明為：原判
    決廢棄，確認被上訴人非受胎自丙○○所生之婚生子(否認
    之訴)；後位聲明則與原審聲明同(本院卷(二)第22頁背面、第
    26頁、第27頁)。上訴人依代位關係追加否認之訴，核與先
    前否認之訴及確認之訴所為請求之基礎事實相同，對於被上
    訴人之攻擊防禦及訴訟終結均不生影響，於法並無不合。又
    上訴人雖主張否認之訴及確認之訴有前述先、後位關係，惟
    性質上為訴之合併，與先、備位請求有對立、不相容之情形
    不同，本院自應併予審理，不受其先、後位順次拘束，合先
    說明。
乙、實體部分:
一、上訴人主張：被上訴人生母丁○○(民國98年8月7日往生)之
    後夫戊○○於民國54年間認領被上訴人，被上訴人為取得丙
    ○○財產繼承人之資格，於丙○○97年5月27日死亡後，於
    97年8月11日以戊○○及上訴人等人為被告提起認領無效之
    訴，經確認戊○○認領被上訴人無效，並於98年4月23日確
    定，被上訴人因而受推定為丙○○之婚生子。此推定影響到
    其他丙○○繼承人之法律上財產利益，故其他繼承人對上開
    推定之親子關係有爭執，且有即受確認判決之法律利益，符
    合民事訴訟法第247條規定及大法官會議第587號解釋。又被
    上訴人提起認領無效之訴時丙○○已過世，故前開認領無效
    之訴確定時，丙○○已無法提起否認之訴，導致上訴人之繼
    承權因被上訴人被推定為丙○○之子而遭不利益，故上訴人
    依民事訴訟法第590條之規定，併提起否認之訴(上訴人除主
    張繼承權被侵害之人之否認子女之訴外，併主張類推適用民
    法第242條、第1063條第2項規定，代位丙○○自知悉非婚生
    子女之日起二年內提起否認之訴)。又民事訴訟法第590 條
    第2項規定，於被繼承人死亡時起六個月為之(該條於98年7
    月8日修正後改為一年)，然丙○○係97年5月27日死亡，而
    被上訴人係於97年8月11日提起認領無效之訴，並於98年4月
    23日確定，在被上訴人認領無效之訴確定前，繼承權被侵害
    者即上訴人無法依該條項為救濟，故該條之期間應自上訴人
    得行使時起算即被上訴人認領之訴確定日起算，方屬合理。
    爰依法提起否認之訴及確認之訴，併請求擇一判決，聲明則
    同一為：確認被上訴人與丙○○親子關係不存在。原審為上
    訴人敗訴判決，上訴人不服提起上訴，並為先位聲明：原判
    決廢棄；確認被上訴人非受胎自丙○○所生之婚生子；後位
    聲明除原判決廢棄外，餘與原審聲明同。
二、被上訴人則以:被上訴人係○○年○月○○日出生，依民法第1062
    條規定，從出生日回溯第181日起（即○○年○月○○日）至第
    302日（即○○年○月○○日）止，為被上訴人之受胎期間，而該
    期間既係在生母丁○○與丙○○之婚姻關係存續期間，應認
    被上訴人係丁○○與丙○○於婚姻關係存續中受胎所生之子
    ，而被推定係丁○○與丙○○所生之婚生子。丙○○於民法
    親屬編施行法第8之1條之法定期間內死亡，繼承權被侵害者
    （含上訴人在內）未於法定6個月內提起否認之訴，被上訴
    人在法律上推定為丙○○之婚生子，無論何人皆不得為反對
    之主張。上訴人依民事訴訟法第590條之規定，原得於丙○
    ○死亡後6個月內提起否認之訴，於否認之訴之法定期間經
    過後，再以親子血緣違反真實為由提起本訴，無保障之必要
    ，更與被上訴人身分安定之保護有違，資為抗辯，並請求駁
    回上訴人之訴，對於上訴則聲明：上訴及追加之訴均駁回。
三、查上訴人主張否認之訴及確認之訴，以確認被上訴人非受胎
    自丙○○所生之婚生子、及確認乙○○與丙○○親子關係不
    存在，無非在否認被上訴人與丙○○之親子關係，進而否定
    被上訴人對於丙○○之繼承權存在。被上訴人則為前詞置辯
    。茲就本件否認之訴及確認之訴，判斷如下：
(一)、關於否認之訴部分:
  1.按「妻之受胎，係在婚姻關係存續中者，推定其所生子女為
    婚生子女。前項推定，夫妻之一方或子女能證明子女非為婚
    生子女者，得提起否認之訴。前項否認之訴，夫妻之一方自
    知悉該子女非為婚生子女，或子女自知悉其非為婚生子女之
    時起二年內為之。但子女於未成年時知悉者，仍得於成年後
    二年內為之。」民法第1063條定有明文。再者「否認子女之
    訴，夫妻之一方於法定起訴期間內或期間開始前死亡者，繼
    承權被侵害之人得提起之。依前項規定起訴者，應自被繼承
    人死亡時起，於一年內為之。」民事訴訟法第590條第1、2
    項亦有明文。亦即否認之訴係由繼承權被侵害之人提起者，
    應自被繼承人死亡時起一年內為之(98年7月8日修法前係六
    個月)。法律明文規定係自被繼承人死亡之日起算，並非自
    繼承權被侵害之人知悉繼承權被侵害之日或得行使之日起算
    ，要無疑義。又受婚生推定之子女，受胎期間內未與妻同居
    之夫，得依民法第1063條第2項規定以訴否認之，如夫妻一
    方未提起否認之訴，或雖提起而未受有勝訴之確定判決，則
    該子女在法律上不能不認為夫之婚生子女，無論何人，皆不
    得為反對之主張，自無許與妻通姦之男子出而認領之餘地。
    有最高法院23年度上字第3473號、75年度台上字第2071 號
    判例可資參照。因否認子女之訴，攸關婚姻之美滿、家庭之
    和諧、血統之確定、人倫之圓暢、子女及父母之利益、以及
    法律秩序之安定，應限定夫、妻、被推定之婚生子女本身、
    及夫妻一方死亡時由繼承權被侵害之人等特定人間，於法定
    期間內為主張，不容逾期後或第三人提起否認子女之訴，以
    維護身分穩定，此觀民法第1063條、民事訴訟法590條規定
    即明，最高法院除前揭判例外，亦一再揭櫫此意旨如下: 「
    確認親子（女）關係不存在之訴，即屬否認子女之訴，而否
    認子女之訴，依民法第一千零六十三條第一項及民事訴訟法
    第五百九十條第一項之規定，惟夫妻之一方或繼承權被侵害
    之人得提起之，後者並附有以夫妻之一方於法定起訴期間內
    或期間開始前死亡為要件。」(88年度台上字第2318號判決
    要旨)、「凡被婚生推定之子女，在夫妻或子女依規定提起
    否認之訴，得有勝訴之確定判決以前，無論何人皆不得為反
    對之主張，自無允許第三人以親子血緣違反真實為由，提起
    確認親子關係不存在之訴。」(96年度台上字第2278號判決
    要旨)。
  2.查本件係98年9月8日繫屬，有原法院之收文章可據，自丙○
    ○97年5月27日仙逝日起已逾六個月以上，已逾上開法定起
    訴期間，上訴人以繼承權被侵害之人所為否認之訴，自與前
    述民事訴訟法第590條未合，上訴人聲稱應自繼承權被侵害
    之人得行使時起算云云，於法有違(詳後述)，並不可採。又
    否認子女之請求有一身專屬性，限於夫、妻或婚生推定子女
    間為之，並非可轉讓或代位，參前揭民法第1063條規定自明
    ，並有上揭最高法院判例、判決可參，而繼承權被侵害之人
    提起否認子女之訴，應符合民事訴訟法第590條規定之法定
    要件，自不待言，以維法秩序安定，業如前述。本件上訴人
    主張類推適用民法第242條代位丙○○依民法第1063條第2項
    為否認之訴，非法所許，進而主張依同條第3項自知悉起二
    年之規定，而謂本件未逾法定起訴期間云云，於法不合，均
    不足採。且丙○○已故，並無權利能力及當事人能力，上訴
    人類推適用代位關係主張丙○○否認之訴，亦有未洽。
  3.上訴人另主張被上訴人於丙○○97年5月27日死亡後，於同
    年8月11日提起前揭確認認領無效之訴，該事件於98年4月23
    日確定時已逾修正前民事訴訟法第590條規定之六個月期間
    ，係法律之疏漏，該法定期間應自繼承權被侵害之人得行使
    之日起算始符公平云云。惟查上開認領無效之訴，係以戊○
    ○及丙○○之繼承人(包括上訴人在內)為共同被告起訴，有
    原法院97年度親字第39號民事判決在卷可稽(原審卷第72頁)
    ，斯時起上訴人即知其繼承權有被侵害之虞，且未逾修正前
    民事訴訟法第590條第2項之六個月期間，上訴人非不得主張
    其相關權益。惟本件於98年9月8日始繫屬，無論民事訴訟法
    第590條修正前、後，均逾法定起訴期間，上訴人謂於認領
    無效之訴確定前無從為否認之訴，應自認領無效之訴確定時
    起即丙○○之繼承人得行使之日起算六個月期間云云，不但
    變更法定要件及期間，且違反身分之安定，如前所述，於法
    不符，尚非可取。
  4.綜上所述，上訴人以繼承權被侵害者及代位丙○○提起否認
    之訴，非有理由，均難准許。
(二)、關於確認之訴部分:
  1.按婚生推定子女，如夫未提起否認之訴，或雖提起而未受有
    勝訴之確定判決，則該子女在法律上不能不認為夫之婚生子
    女，無論何人，皆不得為反對之主張。參前開最高法院23年
    上字第3473號、75年台上字第2071號判例即明。又司法院大
    法官釋字第587號解釋意旨謂：「..提起否認之訴者僅限於
    夫妻之一方，子女本身則無獨立提起否認之訴之資格，且未
    顧及子女得獨立提起該否認之訴時應有之合理期間及起算日
    ，是上開規定使子女之訴訟權受到不當限制，而不足以維護
    其人格權益，在此範圍內與憲法保障人格權及訴訟權之意旨
    不符。最高法院23年度上字第3473號及同院75年度台上字第
    2071號判例與此意旨不符之部分，應不再援用。」認定上開
    兩則判例，僅在子女本身無獨立提起否認之訴之資格部分不
    得再援用，其餘部分仍有效。由上述判例及大法官會議解釋
    要旨，凡被婚生推定之子女，在夫妻或子女依規定提起否認
    之訴，得有勝訴之確定判決以前，無論何人皆不得為反對之
    主張。另參酌民法第1063條之立法意旨，係在早日確定法律
    上之親子關係，以期保護婚生子女之地位，以及民事訴訟法
    第590條第1項規定，繼承權被侵害之人就否認子女之訴，僅
    限於夫妻之一方於法定起訴期間內或期間開始前死亡者始得
    提起，亦同此旨，應無允許第三人以有受確認判決之法律上
    利益為由，規避身分關係安定性之考量及附加法定期間之限
    制，提起確認親子關係不存在之訴，參前開最高法院96年度
    台上字第2278號判決亦明。
  2.本件否認之訴及確認之訴，均係在否定被上訴人與丙○○婚
    生子之推定，揆諸最高法院88年度台上字第2318號判決要旨
    ，即屬否認子女之訴，依民法第1063條第2項或民事訴訟法
    第590條之規定提起否認之訴，自不容第三人以確認親子關
    係不存在之訴，否認上開婚生推定，而最高法院91年度台上
    字第1222號判決亦同此意旨:「..受推定之婚生子女，則無
    提起確認親子關係不存在之訴，以否認其為婚生之可言。」
    本件被上訴人與丙○○間之親子關係，既未曾經法院以否認
    子女之確定判決否認親子關係存在，則其等間仍繼續存在法
    定親子關係。上訴人雖請求確認被上訴人與丙○○間親子關
    係不存在，然無論該確認之訴主張是否屬實，亦無法除去被
    上訴人與丙○○間婚生推定之親子關係存在，從而上訴人所
    為確認之訴容非允洽，不應准許。
四、綜上論斷，上訴人提起否認子女之訴及確認親子關係不存在
    之訴，洵非有理，原判決為上訴人敗訴判決，核無不合，應
    予維持。上訴意旨指摘原判決不當，求予廢棄改判，為無理
    由，應予駁回。又上訴人追加代位丙○○提起否認子女之訴
    ，亦無理由，併予駁回。
五、又被婚生推定之子女，在否認之訴得有勝訴之確定判決前，
    無論何人皆不得為反對之主張，自無允許第三人以親子血緣
    違反真實為由，提起確認親子關係不存在之訴。前開96年度
    台上字第2278號判決參照。本件上訴人請求被上訴人為DNA
    血緣鑑定，以確認親子關係之存否，為被上訴人否決。因本
    件否認子女之訴無理由，被上訴人被推定為婚生子女，同前
    所述，參照上開96年度台上第2278號最高法院判決要旨，本
    院審酌後認無鑑定必要，另上訴人請求調查被上訴人之出生
    證明，惟被上訴人業經戶籍登記在案，該出生證明不足為婚
    生子女否定之有利證據，與本判決亦無影響，自無調查必要
    ，併予敘明。
六、本件事證已臻明確，兩造其餘攻擊防禦方法及立證，本院審
    酌後，認與本判決不生影響，不一一論述，併予敘明。
七、據上論斷，本件上訴及追加之訴均為無理由，爰民事訴訟法
    第449條第1項、第78條判決如主文。
中    華    民    國    99    年    12    月    14    日

                    民事第十四庭   
                        審判長法  官  林金村
                              法  官  陳秀貞
                              法  官  周祖民

正本係照原本作成。
如不服本判決，應於收受送達後20日內向本院提出上訴書狀，其
未表明上訴理由者，應於提出上訴後20日內向本院補提理由書狀
（均須按他造當事人之人數附繕本）上訴時應提出委任律師或具
有律師資格之人之委任狀；委任有律師資格者，另應附具律師資
格證書及釋明委任人與受任人有民事訴訟法第466條之1第1項但
書或第2項（詳附註）所定關係之釋明文書影本。如委任律師提
起上訴者，應一併繳納上訴審裁判費。

中    華    民    國    99    年    12    月    14    日

                              書記官  蕭進忠
附註：
民事訴訟法第466條之1（第1項、第2項）：
對於第二審判決上訴，上訴人應委任律師為訴訟代理人。但上訴
人或其他法定代理人具有律師資格者，不在此限。
上訴人之配偶、三親等內之血親、二親等內之姻親，或上訴人為
法人、中央或地方機關時，其所屬專任人員具有律師資格並經法
院認為適當者，亦得為第三審訴訟代理人。


司法院資訊處製作；財團法人民間司法改革基金會備份。
